臺灣臺北地方法院刑事判決　　　　　　　 96年度訴字第909號
公　訴　人　臺灣臺北地方法院檢察署檢察官
被　　　告　乙○
選任辯護人　吳展旭律師
上列被告因違反保險法案件，經檢察官提起公訴（96年度偵字第
4925號），本院判決如下：
    主  文
乙○非保險業經營類似保險業務，處有期徒刑貳年。緩刑伍年。
    事  實
一乙○明知其非經主管機關核准設立之保險業者，更不得經營保
  險或類似保險業務，竟自民國八十九年七月起，在臺北市○○
  街三七九巷一號以松泰計程車互助會（下稱松泰互助會）商號
  名義，將保險型態依保險內容分為二類，第一類之保險內容為
  ，松泰互助會於事故發生時僅就對方車輛之損害於新臺幣（下
  同）十萬元之範圍內，及就對方人身之傷害於三萬元之範圍內
  依受損及受傷程度理賠，保費月付一千元（俗稱「單烤」）；
  第二類之保險內容為，松泰互助會於事故發生時除就對方車輛
  之損害於十萬元之範圍內，及就對方人身之傷害於三萬元之範
  圍內於受損及受傷之程度理賠外，並就投保人本身車輛之損害
  於五萬元之範圍內依受損程度賠償，保費月付一千一百元（俗
  稱「雙烤」），以此招攬敦化計程車客運服務有限公司（下稱
  敦化計程車公司）、關渡交通有限公司（下稱關渡交通公司）
  及樹林計程車合作社等計程車行所屬之職業小客車駕駛人依所
  選擇之保險內容按月繳費投保，而經營類似保險業務。敦化計
  程車合作社所屬之職業小客車駕駛人己○○經敦化計程車行經
  理丙○○之引介，於九十三年七月三十日向松泰互助會投保「
  雙烤」類型之保險，並繳納第一個月之保費一千一百元（實際
  繳納一千六百元，五百元為敦化計程車行收取之費用），嗣己○○於同年八月十三日發生車禍，向乙○請求松泰互助會賠償
  未獲置理，始悉上情。
二案經己○○訴請臺灣臺北地方法院檢察署檢察官偵查起訴。
    理  由
一被告以外之人於審判外之言詞或書面陳述，除法律有規定者外
  ，不得作為證據，刑事訴訟法第一百五十九條第一項固有明文
  ；惟被告以外之人於審判外之陳述，雖不符同法第一百五十九
  條之一至之四規定，而經當事人於審判程序同意作為證據，法
  院審酌該言詞陳述或書面陳述作成時之情況，認為適當者，亦
  得為證據。又當事人、代理人或辯護人於法院調查證據時，知
  有第一百五十九條第一項不得為證據之情形，而未於言詞辯論
  終結前聲明異議者，視為有前項之同意，同法第一百五十九條
  之五亦定有明文。本件公訴人及被告乙○、辯護人於本院準備
  程序及審判程序中對於本案相關證人於偵查中之證述暨其他相
  關具傳聞性質之證據資料之證據能力，均表示沒有爭執，且迄
  於言詞辯論終結前亦未聲明異議。本院審酌本案證人之陳述及
  證據資料作成時之情況，核無違法取證或其他瑕疵，認為以之
  作為證據為適當，前述證人於審判外之陳述及相關證據資料，
  自得做為證據。
二認定犯罪事實所憑之證據及理由
(一)事實欄所載之事實，除被告乙○自白外，並有告訴人己○○繳
  款之收據影本在卷可憑、且與證人丙○○除保費部分以外之證
  述，證人即告訴人己○○、告訴人之配偶丁○○、關渡交通公
　司負責人甲○○之證述相符，足以擔保被告自白之真實性。
(二)保險法第一條第一項規定，本法所稱保險，謂當事人約定，一
  方交付保險費於他方，他方對於因不可預料，或不可抗力之事
  故所致之損害，負擔賠償財物之行為。第二項規定，根據前項
  所訂之契約，稱為保險契約。同法第四十三條規定，保險契約
  ，應以保險單或暫保單為之。亦即，保險法所定之保險契約係
  要式契約，須踐行以書面為之之程式。證人丁○○於本院審理
  時結證稱：向敦化計程車公司買車時，負責人（即丙○○）有
  說雙方出事都有理賠，車子也有幫忙修，參加松泰計程車互助
  會完全沒有簽書面，發生事故後被告有到場處理事故，三次調
  解會也都有到（本院卷第八四頁至第八五頁）等語。證人甲○○於本院審理時結證稱：其經營之公司有投保被告之互助會，
  有分雙烤還有單烤二種，雙烤保費一千一百元，單烤一千元，
  都有附帶理賠體傷。對方車和司機的車碰撞都有理賠的叫雙烤
  ，單烤就是只賠對方車的損害。對方車子受損，最高賠十萬，
  車子受損最高額度賠五萬，人身受傷的賠償最高額賠三萬，互
  助會依車輛受損及人身受傷之程度決定理賠金額。司機的保費
  每個月收，繳給公司，公司再繳給互助會。司機參加該互助會
  時沒有給書面資料只有口頭解釋，也沒有正式的收據，但每位
  司機都有一本本子，其於司機繳費時會在本子上蓋章，記明收
  多少錢，另外會交給司機一張互助會的單子，上面有寫松泰互
  助會的電話，司機發生擦撞時，會打電話去互助會，說明在何
  處發生擦撞，互助會會派人到場協助司機處理（本院卷第八七
  頁反面至第八八頁）等語。被告於檢察官訊問時亦供稱：車行
  委託其幫發生車禍之司機跑法院、交通隊，或協調和解，補助
  金額要憑單據，其也會陪司機去談（偵卷第六頁至第七頁）等
  語。由證人丁○○、甲○○前述證言及被告前述供述可知，被
  告按月收取保費，就因不可預料之事故所致之損害，依車輛受
  損及人身受傷之程度決定理賠金額，負修復、賠償責任，實質
  上已合於保險法第一條所定之保險定義，惟其並未以保險單或
  暫保單為之，亦未與投保者簽立何種形式上之保險契約，雖欠
  缺保險法所定保險契約之成立要件，然所為仍屬類似保險業務
  ，且不因未簽訂保險單或暫保單而可免其罪責。另證人丙○○
  雖未到庭，惟依證人甲○○前述證言可知，被告向投保之職業
  小客車駕駛人收取之保費僅有單烤一千元及雙烤一千一百元二
  種，並無一千六百元之種類，況證人甲○○於本院審理時另結
  證稱：其向投保之司機按月收一千三百元或一千四百元，因為
　發生車禍當時，不可能一下就處理好，其公司要協助司機與松
  泰互助會聯絡需要開銷，所以同時酌收二百至三百元之聯絡費
  用（本院卷第八十八頁）等語，益證敦化計程車公司向所屬職
  業小客車駕駛人按月收取保費時，應有酌收所謂聯絡費用，被
  告辯稱其向證人己○○按月收取之費用僅有一千一百元，可堪
  採信，公訴意旨認被告按月向證人己○○等收取一千六百元，
  應有誤會，附此敘明。
(三)本件證據明確，已可認定被告有事實欄所載之犯行，應依法論
  科。
三論罪科刑之依據
(一)被告行為後，刑法已於九十四年二月二日修正公布，並於九十
  五年七月一日施行，修正後第二條第一項規定：「行為後法律
  有變更者，適用行為時之法律。但行為後之法律有利於行為人
  者，適用最有利於行為人之法律。」此項修正乃為符合刑法第
  一條罪刑法定主義之要求，貫徹法律禁止溯及既往原則，屬規
  範行為後法律變更所生新舊法律比較適用之準據法，應逕適用
  修正後刑法第二條決定新舊法之適用，先予敘明。又關於刑法
  修正後之新舊法比較，應就罪刑有關之一切情形，綜其全部罪
  刑之結果而為比較，緩刑部分則逕適用新法，最高法院九十五
  年五月二十三日著有九十五年度第八次刑庭會議決議可參。其
  中修正前刑法第五十九條規定：「犯罪之情狀可憫恕者，得酌
  量減輕其刑。」，修正施行後之規定則為：「犯罪之情狀顯可
  憫恕，認科以最低度刑仍嫌過重者，得酌量減輕其刑。」，僅
  就文字修正，無新舊法比較適用之問題，應適用修正後之規定
  。
(二)核被告所為，係犯保險法第一百六十七條第一項前段非保險業
  經營類似保險業務罪。學理上所稱集合犯，係一種構成要件類
  型，亦即立法者針對特定刑罰規範之構成要件，已預設其本身
  係持續實行之複次行為，具備反覆、延續之行為特徵，將之總
  括或擬制成一個構成要件之「集合犯」行為；此種犯罪，以反
  覆實行為典型、常態之行為方式，具侵害法益之同一性，因刑
  法評價上為構成要件之行為單數，因而僅包括的成立一罪，最
  高法院著有九十六年度臺上字第三○六四號判決可參。保險法
  第一百六十七條第一項所稱經營保險或類似保險業務之行為，
  本質上係持續實行之複次行為，具備反覆、延續之行為特徵，
  屬集合犯，僅成立一罪，故保險法雖於九十年七月九日修正公
  布，同月十一日生效，並就第一百六十七條第一項併科罰金部
  分由新臺幣三百萬元以下提高為二千萬元以下，惟被告經營類
  似保險業務之時間既自八十九年七月持續至九十六年七月，行
  為完成時間已在該條修正後，應逕適用修正後之規定，無新舊
  法比較適用之問題。
(三)本院審酌我國保險制度就職業小客車收取保費極高（幾乎為一
  般自用小客車之一倍），理賠卻有限，職業小客車駕駛人向此
  類名為互助會之個人或公司投保，以彌補損害之習慣已存在二
  十餘年（參臺北市計程車客運商業同業公會理事長戊○○於本
  院審理時之證言及被告提出之汽車保險報價單），惟此類互助
  會通常個人成立，一旦經營不善，職業小客車駕駛人可能追償
  無門，無異雪上加霜，被告所為雖無可取，但情有可憫，與一
  般利用經營保險業務吸取資金之犯罪型態有間，本院認縱科以
  該罪法定最低度刑，猶嫌過重且失之苛酷，情輕而法重，爰依
  刑法第五十九條酌減之。又斟酌被告犯罪前述動機、目的、手
  段、犯行所生之危害及犯後坦承犯行，亦與告訴人己○○達成
  和解等一切情狀，量處如主文所示之刑。另被告前未曾受有期
  徒刑以上刑之宣告，有臺灣高等法院被告全國前案紀錄表一份
  存卷可證，經此起訴審判，應無再犯之虞，本院認為對其科處
  之刑，以暫不執行為適當，併為緩刑之諭知。
四適用之法條：刑事訴訟法第二百九十九條第一項前段，保險法
  第一百六十七條第一項前段，刑法第二條第一項、第十一條、
　第五十九條、第七十四條第一項第一款。
本案經檢察官孫小萍到庭執行職務
中　　華　　民　　國　　96　　年　　11　　月　　14　　日
　　　　　　　　　刑事第十五庭  審判長法　官　廖紋妤
                                      法  官  楊台清
                                      法  官  邱蓮華
上正本證明與原本無異。
如不服本判決應於送達後10日內向本院提出上訴狀。
                                      書記官  王黎輝
中　　華　　民　　國　　96　　年　　11　　月　　16　　日
附錄論罪科刑法條
保險法第167條
非保險業經營保險或類似保險業務者，處三年以上十年以下有期
徒刑，得併科新臺幣一千萬元以上二億元以下罰金。其犯罪所得
達新臺幣一億元以上者，處七年以上有期徒刑，得併科新臺幣二
千五百萬元以上五億元以下罰金。
法人犯前項之罪者，處罰其行為負責人。
